臺灣彰化地方法院民事裁定
109年度簡上字第21號
上  訴  人  楊寶玉  
訴訟代理人  陳忠儀律師
            廖慧儒律師
被上訴人    陳竹雨  
上列當事人間請求確認本票債權不存在事件，上訴人對於民國11
1年3月31日本院第二審判決提起上訴，本院裁定如下：
    主  文
上訴駁回。
第三審訴訟費用由上訴人負擔。
    理  由
一、按對於簡易訴訟程序之第二審判決，其上訴利益逾民事訴訟
    法第466條所定之額數者，當事人僅得以其適用法規顯有錯
    誤為理由，逕向最高法院提起上訴，並須經原裁判法院之許
    可。此項許可，以訴訟事件所涉及之法律見解具有原則上之
    重要性者為限，此觀同法第436條之2第1項、第436條之3第1
    項及第2項之規定自明。所謂適用法規顯有錯誤，係指原第
    二審判決就其取捨證據所確定之事實適用法規顯有錯誤而言
    ，不包括認定事實、取捨證據及解釋契約不當，暨判決理由
    不備或理由矛盾在內之情形（最高法院111年度台簡上字第1
    7號裁定要旨參照）。所謂「法律見解具有原則上之重要性
    」，係指該訴訟事件所涉及之法律問題意義重大，而有加以
    闡釋之必要者而言。是以，必以簡易訴訟程序第二審判決依
    取捨證據所確定之事實適用法規顯有錯誤，且其所涉及之法
    律問題意義重大，始得准許提起第三審上訴。
二、上訴意旨略以：
　㈠主張積極事實者應負舉證責任，主張消極事實者不負舉證責
    任，乃是舉證責任分配之基本原則。發票人一旦提出基礎原
    因關係不存在之對人抗辯，執票人自應就該基礎原因關係存
    在之積極事實，負舉證責任；又抵押人主張借款債權未發生
    ，應由抵押權人負舉證責任。伊主張是迫於配偶陳進助資金
    需求壓力之下，始簽立本院判決附表所示3張本票（下稱系
    爭本票）交付被上訴人作為擔保，以塗銷之前已設定之抵押
    權，實則兩造間並無債權債務關係存在；伊既抗辯系爭本票
    及抵押權所擔保之債權不存在，執票人即被上訴人自應就該
    基礎原因關係存在之積極事實，負舉證責任。而被上訴人就
    其所主張關於系爭本票擔保之債權係因其分得之家較少，伊
    應為分產的補償等情，並未提出任何證據。是以原判決未詳
    加研求系爭本票原因關係約定真意及法效，亦未妥適適用舉
    證責任分配原則，自有適用法規顯有錯誤之違法。爰提起上
    訴等語。
　㈡並聲明：原判決廢棄。確認系爭本票對上訴人之本票債權及
    利息債權均不存在；或發回原審。。
三、上訴人雖執上情，指摘本院判決有適用法規顯有錯誤之違背
    法令情事，提起第三審上訴。惟：
  ㈠按原告請求確認債權不存在之訴，如被告主張其債權存在時
    ，固應由被告就債權存在之事實負舉證責任；惟原告請求確
    認之債權，倘係票據（票款）債權時，由於票據具有無因性
    （抽象性或無色性）之特質，票據行為一經成立後，即與其
    基礎之原因關係各自獨立，而完全不沾染原因關係之色彩。
    是以執票人行使票據上權利，就其基礎之原因關係確係有效
    存在不負舉證責任。倘票據債務人以自己與執票人間所存抗
    辯事由對抗執票人，依票據法第13條規定觀之，固非法所不
    許，惟應先由票據債務人就該抗辯事由負主張及舉證之責。
    必待票據基礎之原因關係確立後，法院就此項原因關係進行
    實體審理時，當事人就該原因關係之成立及消滅等事項有所
    爭執，方適用各該法律關係之舉證責任分配原則。至執票人
    在該確認票據債權不存在之訴訟類型，固須依民事訴訟法第
    195條及第266條第3項之規定，負真實完全及具體化之陳述
    義務，惟尚不因此而生舉證責任倒置或舉證責任轉換之效果
    （最高法院102年度台上字第466號、109年度台上字第3097
    、3115號、110年度台上字第1110、3029號、110年度台簡上
    字第11、56號裁判要旨參照）。上訴人前揭關於舉證責任之
    主張，無非係就確認債權不存在之訴所為論述，然本件所確
    認者為票據債權，因票據無因性特質，舉證責任分配亦應隨
    之調整；又本件上訴人聲明係請求確認本票債權不存在，並
    非確認抵押債權不存在，二者亦不容混淆；上訴人未遑詳查
    ，所執前詞已有誤認。
  ㈡復核諸本院本於取證、認事之職權行使，綜合全辯論意旨及
    調查證據之結果，認定本件兩造就系爭本票簽發之基礎原因
    關係有所爭執，因上訴人未能舉證證明兩造間之基礎原因關
    係，而為上訴人敗訴之判決。至於上訴人所陳理由，屬本院
    取捨證據認定上訴人不能證明被上訴人取得系爭本票之原因
    關係不存在事實當否之問題，與適用法規是否顯有錯誤無涉
    ，亦無所涉及之法律見解具有原則上重要性而有進一步闡明
    之必要，故應認上訴人之上訴不應許可，應予駁回。
四、依民事訴訟法第436條之3第3項、第95條、第78條，裁定如
    主文。
中　　華　　民　　國　　111 　年　　7  　月　　11 　　日
                  民事第一庭  審判長法  官  陳瑞水
                                    法  官  許嘉仁
                                    法  官  徐沛然
以上正本係照原本作成。
如不服本裁定應於送達後10日內向本院提出抗告狀，並繳納抗告
費新臺幣1,000元。
中　　華　　民　　國　　111 　年　　7 　　月　　11　　日
                                    書記官  游峻弦